【裁判字號】    99,訴,791
【裁判日期】    991115
【裁判案由】    撤銷所有權移轉登記等
【裁判全文】
臺灣彰化地方法院民事判決  99年度訴字第791號
原      告  甲○○
原      告  己○○
訴訟代理人  乙○○
被      告  丁○○
兼訴訟代理人  丙○○
上一被告
訴訟代理人  戊○○
上列當事人間請求撤銷所有權移轉登記事件，本院於民國99年11
月1日言詞辯論終結，茲判決如下：
    主  文
確認被告丙○○、丁○○間於民國95年6月20日就附表所示不動
產之買賣行為，暨於民國95年7月10日就附表所示不動產之所有
權移轉登記行為無效。
被告丁○○應將前項被告間以買賣為原因，於民國95年7月10日
就附表所示不動產之所有權移轉登記塗銷。
訴訟費用新台幣肆萬捌仟玖佰壹拾陸元由被告共同負擔。
      事實及理由
一、原告起訴時其先位聲明為：（一）被告丙○○、丁○○於民
    國95年06月20日就附表所示不動產之買賣行為暨於民國95年
    07月10日就附表所示不動產所為之所有權移轉登記行為，均
    應撤銷。（二）被告丙○○、丁○○於民國95年07月10 日
    就附表所示不動產以買賣為登記原因在彰化縣彰化地政事務
    所所為之所有權移轉登記，應予塗銷。備位聲明為：（一）
    被告丙○○、丁○○於民國95年06月20日就附表所示不動產
    之買賣行為暨於民國95年07月10日就附表所示不動產所為之
    所有權移轉登記行為，無效。（二）被告丙○○、丁○○於
    民國95年07月10日就附表所示不動產以買賣為登記原因在彰
    化縣彰化地政事務所所為之所有權移轉登記，應予塗銷。（
    此即所謂預備訴之合併），其後於訴訟中更正其先位聲明為
    如本判決主文第一、二項所示，備位聲明為原先起訴時其先
    位聲明所載，合先敘明。
二、原告主張：
（一）被告丙○○於民國95年間為興建彰化縣大村鄉「世紀花園
      」、和美鎮「比佛利」、埔心鄉「維瓦第」等工程，陸續
      基於買賣、承攬等原因關係，積欠原告甲○○(即龍柱建
      材行之負責人)新台幣（下同）0000000元及利息、另積欠
      原告己○○(即瑞豐水電行之負責人)計0000000元及利息
      ，均未清償，且為躲避債務早已潛逃無蹤。原告甲○○、
      己○○迭經追討皆無所獲，為確保債權已向法院聲請執行
      名義在案，此有鈞院95年度促溫字第27899號支付命令及
      其確定證明書影本各乙份及95年度促勤字第28212號支付
      命令及其確定證明書影本各乙份為證。詎料，被告丙○○
      枉顧所欠債務龐大，竟於民國95年06月20日至95年07月10
      日間與另一被告丁○○(即丙○○之父)通謀以假買賣為由
      ，將附表所示之不動產(簡稱系爭不動產)所有權移轉予被
      告丁○○，並向彰化縣彰化地政事務所辦畢所有權移轉登
      記。
（二）被告丁○○為丙○○之父，兩者為二親等直系血親，按理
      其間不動產之移轉應以贈與論(參酌所得稅法)。再查系爭
      不動產，乃被告丁○○於民國69、70年間向第三人購得，
      其後再於民國93、95年間陸續以贈與或買賣為原因，分別
      將建物及土地移轉登記予被告丙○○，足證被告間之不動
      產移轉行為確實有贈與關係存在，其後雖然被告丙○○再
      於民國95年06月20日起以買賣為登記名義將系爭不動產移
      轉登記予被告丁○○，惟依常理推斷父母已贈與子女之財
      產豈有再出資買回之可能，可見係無償行為，而非買賣，
      益證被告間就系爭不動產所為之所有權移轉行為，係為逃
      避債務之通謀虛偽意思表示，其意思表示依民法第87 條
      規定應屬無效，故原告先位聲明為如本判決主文第一、二
      項所示。且由此亦足以證明被告間就系爭不動產所為之所
      有權移轉登記行為，應屬無償之贈與行為，業已嚴重損及
      債權人之權益，為此原告主張依民法第244條第1項規定，
      應予撤銷。
（三）次查民國95年06月20日起系爭不動產過戶期間，被告丙○○簽發予原告甲○○、己○○等之票據，陸續遭票據交換
      所退票及拒絕往來，而被告丙○○已潛逃無蹤，足證被告
      丙○○為躲避債務，故意將系爭不動產所有權移轉予被告
      丁○○，意圖規避債權人向法院聲請強制執行，是故被告
      間縱使已符合買賣之構成要件，惟原告主張被告丙○○所
      為之有償行為，於行為時明知有損害於債權人甲○○、己○○之權利且被告丁○○亦明知被告丙○○在外已積欠龐
      大債務之情事，為此爰依民法第244條第2項規定，訴請撤
      銷。
（四）末查被告丁○○於民國82年間曾以系爭不動產設定抵押權
      予第三人有限責任彰化第一信用合作社，其後系爭不動產
      之所有權雖於被告丙○○、丁○○間多次來回移轉，惟是
      項抵押權仍未辦理清償塗銷，被告丁○○已年近70歲，目
      前並未居住於系爭不動產(出租)，豈有向銀行承接鉅額債
      務買回（系爭不動產）贈與子女財產之理，顯係為躲避積
      欠原告之債務，爰提起本訴。併先位聲明為如本判決主文
      第一、二項所示；備位聲明為：（一）被告丙○○、丁○○於民國95年06月20日就附表所示不動產之買賣行為暨於
      民國95年07月10日就附表所示不動產所為之所有權移轉登
      記行為，均應撤銷。（二）被告丁○○於民國95年07月10
      日就附表所示不動產以買賣為登記原因在彰化縣彰化地政
      事務所所為之所有權移轉登記，應予塗銷。
三、被告丁○○到庭自認伊與被告丙○○於95年06月20日就附表
    所示不動產並無買賣之事實，係被告丙○○委由代書辦理移
    轉登記，伊於93年間將系爭不動產贈與被告丙○○，因被告
    丙○○持以抵押借款150萬元，且未按月付伊3萬元，伊要求
    被告丙○○返還等語。被告丙○○亦自認伊確積欠原告甲○○0000000元、另積欠原告己○○0000000元，伊與被告丁○○就附表所示不動產係虛偽之買賣，並無買賣之交付價金行
    為，係被告丁○○叫伊將系爭不動產移轉給被告丁○○，伊
    乃委由代書辦理，目前登記於被告丁○○名下云云，請求駁
    回原告之訴。
四、原告主張被告二人為逃避債務而就附表所示不動產為虛偽買
    賣之事實，業據被告二人自認在卷，被告間並自承係假買賣
    ，而無價金之交付，且有原告提出之本院95年第促溫字第
    27899號支付命令及其確定證明書、本院95年第促勤字第
    28212號支付命令及其確定證明書影本與土地登記謄本可證
    ，另經本院向彰化第聖物所調取被告申請系爭不動產移轉登
    記資料附卷可稽，足見原告之主張應堪採信。
五、從而，原告主張被告二人就附表所示不動產為虛偽買賣，屬
    通謀虛偽意思表示，其買賣行為與移轉登記行為之意思表示
    依民法第87條規定均屬無效，被告丁○○應將被告間以買賣
    為原因，於民國95年7月10日就附表所示不動產之所有權移
    轉登記塗銷，故原告先位聲明請求判決如主文第一、二項所
    示，為有理由，應予准許。
六、本件係預備訴之合併，如前所述，原告先位聲明既有理由，
    為其勝訴之判決，其備位聲明部分依法即無須論斷，併此敘
    明。
七、據上論結，本件原告之訴為有理由，依民事訴訟法第78條、
    第85條第1項前段，判決如主文。
中    華    民    國    99    年    11    月    15    日
                  民事第一庭    法  官  施坤樹
以上正本係照原本作成。
如對判決上訴，應於判決送達後20日內向本院提出上訴狀（須附
繕本）。如委任律師提起上訴者，應一併繳納上訴審裁判費。
中    華    民    國    99    年    11    月    17    日
                            書記官  施嘉玫

司法院資訊處製作；財團法人民間司法改革基金會備份。
